【裁判字號】    90,重上,84
【裁判日期】    900808
【裁判案由】    拆屋還地
【裁判全文】
台灣高等法院民事判決  九十年度重上字第八四號
      上  訴  人    丙○○
      被上訴  人    臺灣省政府
      法定代理人    張博雅
      被上訴人      甲○○
                    乙○○
      被上訴人      財政部國有財產局
      法定代理人    李瑞倉
      訴訟代理人    高志達
      複  代理人    莊淑如
                    王行正
右當事人間拆屋還地事件，上訴人對於中華民國八十九年十二月十三日臺灣臺北地方
法院八十九年度重訴字第二七六號第一審判決提起上訴，本院判決如左：
    主    文
上訴駁回。
第二審訴訟費用由上訴人負擔。
    事    實
甲、上訴人方面：
壹、聲明：
  一、原判決廢棄。
  二、被上訴人台灣省政府或財政部國有財產局應將座落台北市○○區○○段一小段
      七二七地號土地上建築物如附圖之Ａ部份所示（面積四九．六七平方公尺）拆
      除。被上訴人乙○○或李蕙蘭應將座落台北市○○區○○段一小段七二七地號
      土地上建築物如附圖之Ｂ部份所示（面積六四．Ｏ五平方公尺）拆除，並應將
      如附圖螢光筆所示之地上物拆除。被上訴人台灣省政府、財政部國有財產局、
      乙○○及李蕙蘭並應將占用之如附圖之Ａ、Ｂ及Ｃ部份所示土地（範圍為紅筆
      所圈定之範圍，面積計二七七．六八平方公尺）謄空返還上訴人。
  三、被上訴人等應給付上訴人新台幣一二、七三四、一三八元。被上訴人等並應自
      民國八十八年七月一日起至將本土地返還上訴人之日止，按年給付上訴人新台
      幣一、二三三、九五四元。
  四、第二、三項請求請准上訴人供擔保後宣告假執行。
  五、第一審及第二審訴訟費用由被上訴人等負擔。
貳、陳述：除與原判決記載相同者外，補稱略以：
  一、地院以點交紀錄「結論」所載，認定被上訴人並非無權占用上訴人丙○○所有
      之土地云云，其認事用法顯有可議之處，謹敘明理由如后：
    (一)「點交紀錄」之結論內容（即俟省方不再使用土地上眷舍時再予交還土地）未
      經上訴人同意，其內容不得拘束上訴人。
    (1)「點交紀錄」為與本案爭執之房地無關之文件：該點交紀錄僅係有關台北市○
      ○○路○段五十九號房屋點交予上訴人接管之紀錄，與系爭房地無關。
    (2)上訴人簽名於點交紀錄「結論」之前，依上訴人丙○○簽名於「點交紀錄」之
      位置，可證上訴人未同意該點交紀錄之「結論」。
    (3)點交紀錄並非點交現場作成之文書，亦即該結論內容之文字並非在點交現場作
      成，上訴人丙○○雖係於點交現場簽名於點交紀錄，惟上訴人未同意該點交紀
      錄之結論：點交現場並無打字機，故該點交紀錄之結論應係作成於點交之後，
      上訴人於簽名當時既無「結論」之內容，自不得以上訴人簽名於點交紀錄上，
      即謂上訴人已同意點交紀錄之結論內容。
    (4)被上訴人台灣省政府主張點交紀錄為公務員製作之文書，應推定為真正云云，
      與本案爭點並無關聯，不足為被上訴人有利主張之依據。
    (5)被上訴人聲稱：曾於八十六年六月十九日以八六秘事字第一五八一八五號函函
      送點交紀錄予上訴人，上訴人未對該紀錄內容表明異議，該點交紀錄應屬真實
      云云，並非事實，被上訴人所稱點交紀錄投郵之日（八十六年六月十九日），
      上訴人丙○○已離台赴日，倘被上訴人主張上訴人已知悉該函文內容，則依法
      應由被上訴人負確實之舉證責任。
  二、莊水波、徐清霖皆為被上訴人台灣省政府之員工，該二人之證言偏頗不可採。
  三、被上訴人台灣省政府兩次致函被上訴人李蕙蘭促請其應自省有眷舍搬遷，將其
      座落土地交還上訴人丙○○，顯然被上訴人亦認其無占用上訴人土地之權源或
      已決定不使用土地：依台灣省政府秘書處八十七年十月十七日秘事字第一六五
      七八四號函及八十八年三月三日秘事字第八八○○○二○一五八號函之意旨，
      顯然台灣省政府已無須或不再使用系爭土地，則返還土地之條件及期限即已成
      就。
  四、假設鈞院審酌認定結果認：上訴人丙○○先生就「點交紀錄」之結論內容無法
      爭執而應受其拘束，則應審究者為：所謂上訴人丙○○「同意」（但上訴人否
      認）被上訴人台灣省政府使用土地之時點、範圍以及同意之內涵：
    (一)點交紀錄係作成於八十六年六月十二日，故縱認「點交紀錄」之結論內容經上
      訴人丙○○同意，不能證明上訴人亦同意被上訴人在八十六年六月之前之「無
      權占用」土地行為。
  (二)上訴人丙○○從不曾間斷以口頭或書面要求台灣省政府拆屋還地，依目前上訴
      人尋得之相關文件可證：上訴人確一再向台灣省政府要求交還土地，足以佐證
      上訴人確未曾同意被上訴人等得占有使用本件土地：上訴人曾分別於五十七年
      三月、六十一年十二月九日、六十九年十一月一日、八十年五月九日及十月二
      十三日向台灣省政府請求交還系爭土地。
  (三)依臺灣省八十年十一月二十日秘事字第一二二二○七號函所示，被上訴人台灣
      省政府事實上早於七十三年即已不使用上訴人丙○○所有之土地，擬將土地交
      還。
  五、縱認「點交紀錄」之結論經上訴人丙○○同意，但其同意使用之範圍絕不包括
      附圖Ｂ部份及附圖Ｃ部份土地。
  六、縱認「點交紀錄」之結論經上訴人丙○○同意，但該同意亦「不表示」係同意
      被上訴人等得「無償」使用本件土地。
  七、被上訴人李蕙蘭依內政部所訂之「事務管理規則」主張有權占用本件土地並無
      理由：該規則係規範台灣省政府與其員工間之內部關係，自不應拘束上訴人。
  八、退萬步言，不論被上訴人之爭辯為何，被上訴人台灣省政府為一政府單位，已
      無償占用民地數十年，今又欲無權無償無限期使用，何其霸道！台灣省政府資
      源豐富，依法依理自應自行解決員工眷舍問題。而乙○○、李蕙蘭經濟狀況不
      差，又有子女奉養。今被上訴人竟藉詞欺負善良百姓，此實非大有為政府所應
      為，亦有我民法所稱權利濫用及違反誠信之情，實失之衡平，非法律精神所能
      許。
乙、被上訴人台灣省政府方面：
壹、聲明：
  一、上訴駁回。
  二、訴訟費用由上訴人負擔。
  三、如為不利於被上訴人之判決，被上訴人願供擔保，請准免為宣告假執行。
貳、陳述：除與原判決記載相同者予以引用外，補稱略以：
  一、原判決認定被上訴人占用系爭土地並非無法律上之正當權源，而為被上訴人勝
      訴之判決並無違誤。
  (一)上訴人於上訴理由書指稱：「『點交紀錄』之結論內容（即系爭土地俟其上眷
      舍省方不再使用時再與交還）未經上訴人同意，其內容不得拘束上訴人」。惟
      查：該『點交紀錄』為一公務員本於職務依其所屬機關所定程式製作之公文書
      ，依據民事訴訟法第三百五十五條第一項之規定，該公文書本受真正之推定，
      縱上訴人認其真偽有可疑之處，原審亦已傳喚負責點交之秘書處人員莊水波及
      徐清霖證稱：「伊等於八十六年六月十二日共同將建國北路一段五九號房屋點
      交與上訴人，該房屋與系爭土地毗鄰，點交時亦就系爭土地達成協議，須俟其
      上眷舍省方不再使用時再交還，伊等向上訴人說明清楚，上訴人無異議即在點
      交紀錄上簽名等語屬實（原審卷八十九年七月十九日言詞辯論筆錄）。」退步
      言，縱認該『點交紀錄』為一私文書，因該『點交紀錄』已經上訴人本人簽名
      ，且上訴人對其確為本人簽名乙節並無爭執，依據民事訴訟法第三百五十八條
      第一項之規定，該私文書本受真正之推定。
    (二)上訴人指稱「該紀錄之抬頭與所爭議部分內容不具關聯性」，故所爭議內容無
      由出現於該份文件，惟任何文件之抬頭均不當然完全表明且限制文件之內容，
      上訴人此項理由顯屬牽強。
  (三)上訴人指稱「第一、二、三項之內容與所爭議部分內容不具關聯性」，故主張
      所爭議內容不應出現於該份文件，惟系爭土地緊鄰於該次點交之土地，且點交
      之雙方當事人同時亦為系爭土地之使用人及所有權人，雙方於該相鄰土地之點
      交紀錄中，就系爭土地之使用有所約定而一次解決紛爭，自屬情理之常。上訴
      人執此認定該文件不應有點交結論之記載，亦非有據。
    (四)上訴人先委由律師發函（詳原證九號）明確指控該段點交紀錄係「被上訴人事
      後繕打」，復於上訴狀中暗指上訴人員工有偽造公文書之不法情事，上訴人此
      番行為實已涉有誹謗上訴人及承辦該案件之公務員之嫌；惟試問上訴人之員工
      究有何動機？甘冒此大不韙，觸犯此七年以下有期徒刑之重罪。
    (五)上訴人指稱「該文件係以打字機繕打之文件，不應出現與點交『無關』之內容
      」。惟如前所述，此項結論內容與該文件實具關聯性。故該份文件一體皆由打
      字機繕打而成自屬事理之常。反之，若該結論部分非以繕打方式為之，上訴人
      是否又要以「該部分竟以手寫方式為之與前部文件以繕打方式為之不同，顯見
      其是被上訴人事後擅加」為由，認上訴人亦不需受該部分內容所拘束？
    (六)上訴人指稱「點交紀錄對折故未看到背面之結論」，故認上訴人不需受該部分
      內容所拘束。惟該點交紀錄係事後因公文歸檔須配合檔案夾之故，方才對折以
      便完成歸檔手續，非如上訴人所言於點交現場該點交紀錄即已對折。退步言，
      縱如上訴人所言於點交現場該點交紀錄即已對折，衡情上訴人亦係於詳細審閱
      全部內容後始願簽名確認，上訴人空言指稱「文件背面內容不拘束簽署人」云
      云，實乃大大悖於經驗法則。
    (七)上訴人指稱「上訴人簽名之方式可認定上訴人未同意該內容」。對於此一論述
      被上訴人實不明上訴人究依何種經驗法則推知，為何不同之簽名方式，竟可使
      文件簽署人不必受該文件之部分內容所拘束？
    (八)上訴人指稱「上訴人之證言（點交紀錄對折故未看到背面之結論）並無違反經
      驗事實或論理事實之處」。如前所述，被上訴人對於前揭上訴人於原審及上訴
      狀中所稱之經驗法則及論理法則均不明所指為何？上訴人從未具體指明，遽執
      此攻詰原審僅採被上訴人員工之說詞而駁回上訴人之起訴，確失擅斷。
    (九)上訴人指稱「點交紀錄投郵之日上訴人已離台赴日，故上訴人未有機會就該紀
      錄內容表明異議。」惟依上訴人再三陳稱，其從未間斷請求被上訴人返還系爭
      土地，則縱使上訴人於點交紀錄投郵之日已離台赴日，定當有上訴人之家人或
      其他同居之親友將此一省政府公文如此重要之相關訊息儘速轉知，縱未轉知該
      公函亦不會憑空消失，依上訴人對本案關切之情定會於返台得知上情後迅予反
      應，除非上訴人自八十六年六年六月十九日離台赴日後即未再返國，否則上訴
      人豈有遲至八十八年十一月二十三日方委由律師發函被上訴人表明其否認該點
      交紀錄之理。
  二、原判決認定「尚難以被上訴人省政府未經查證前致被上訴人李蕙蘭請其遷讓眷
      舍函，遽認被上訴人省政府已不再使用系爭土地上之眷舍」之判決理由並無違
      誤。
    上訴人指稱「被上訴人台灣省政府兩次致函被上訴人李蕙蘭促其應自系爭土地
      搬遷，將系爭土地交還上訴人丙○○，顯然被上訴人亦認其無占有上訴人土地
      之權源。」云云。惟查上訴人所稱之「兩次致函」其發函之原因雖與上訴人委
      請律師發函有涉，惟究其本旨，此函件之內容及目的均僅止於被上訴人基於該
      眷舍主管機關之地位對其轄下之機關退休人員，為收回眷舍使用權之意思表示
      ，姑不論此二次發函後被上訴人經查證始發現該機關退休人員仍有權使用該眷
      舍，單細究此二函件（原證三號、四號）之內容，被上訴人不僅從未自認無權
      占有上訴人之系爭土地，且亦無任何台灣省政府已不再或無需使用系爭土地之
      意思表示。簡言之，返還系爭土地之條件為「俟其上房屋省方不使用時再交還
      」，即當有上述條件成就時，上訴人始可請求返還系爭土地。今上訴人所主張
      之『兩函件』至多可解為被上訴人對其眷舍之現使用人之搬遷催告函，其與被
      上訴人上開返還系爭土地之條件是否成就，實無相涉。
  三、原判決認定「被上訴人並非無權占有上訴人所有系爭土地，則上訴人主張被上
      訴人可能獲得相當租金之不當得利，即非有據」之判決理由並無違誤。
      上訴人以該點交紀錄係在八十六年六月作成為由，認不能証明上訴人亦同意被
      上訴人在八十六年六月之前之『無權占用』土地行為。惟細觀該點交紀錄結論
      之原文是「因該眷舍現由本處退休人員甲○○女士居住，案係奉行政院核定該
      現住人參加另地改建配售，在未配售之前仍應遵照本府財政廳四十九年十一月
      二十六日財產字第四九六九四號通知規定，俟其地上房屋省方不使用時再交還
      。」其於結論中明確重申上訴人丙○○應遵照本府財政廳四十九年十一月二十
      六日財產字第四九六九四號通知規定，俟其地上房屋省方不使用時再交還，僅
      依該結論之文義即可知，上訴人完全同意民國四十九年間，被上訴人台灣省政
      府與上訴人之前手張園間依財政廳四十九年十一月二十六日財產字第四九六九
      四號通知規定之協議，其本身完全了解同意且願繼續遵守。
丙、被上訴人財政部國有財產局方面：
壹、聲明：
  一、請求駁回上訴。
  二、第一、二審訴訟費用均由上訴人分擔。
貳、陳述：除與原判決記載相同者予以引用外，補陳略稱：
    查系爭房屋原係台灣省政府列管之公用宿舍，其配與該府員工李蕙蘭、乙○○居
    住使用，依「台灣省政府功能業務與組織調整暫行條例」第八條規定：「台灣省
    有財產移轉為國有‧‧‧。前項移轉為國有之財產，原為省政府與其所屬機關（
    構）及學校經管之公用財產，隨同業務移交接管機關管理‧‧‧，非公用財產由
    財政部國有財產局管理」，另依「台灣省有財產所有權移轉國有及管理機關變更
    登記作業辦法」第三點規定各機關、學校工辦公室作業及宿舍使用之財產均屬公
    用財產中之公務用財產，而公用財產以外之一切財產則為非公用財產。系爭房屋
    雖未辦理保存登記，惟既屬原台灣省政府興建並據有其產權，且經被上訴人之一
    台灣省政府秘書處陳稱現為該處列管有案之公用眷舍，經被上訴人一再表明並未
    接管，則上訴人將被上訴人列為共同被上訴人已屬當事人不適格。
丁、被上訴人李蕙蘭、乙○○部分：
壹、聲明：引用台灣省政府之聲明。
貳、陳述：除與原判決記載相同者予以引用外，補陳略稱 ：
  一、被上訴人李蕙蘭、乙○○均有合法占有權源。
  二、上訴人有同意被上訴人「繼續使用土地至省方不使用時再予交還」之意思表示
      。
  三、附圖Ｂ、Ｃ部分與Ａ部分有整體一致性，僅一個獨立出入門戶，無從分割，均
      為點交紀錄結論所含之範圍。
  四、李蕙蘭、乙○○夫婦自民國四十一年間遷入以來，即依「事務管理規則」及省
      府規章使用至今，上訴人住於眷舍隔壁，對於省府眷舍狀況知之甚稔，對於省
      府八十九年一月七日簽函內容，不能諉為不知。
  五、上訴人於八十六年七月十日及八月二日均有回國紀錄，不可能沒收到點交紀錄
      。
  六、被上訴人業已申請為地上權登記，雖遭中山地政事務所駁回，但被上訴人已提
      起訴願。
    理    由
甲、程序方面：
  一、按訴狀送達後，原告不得將原訴變更或追加他訴。但請求之基礎事實同一或不
      甚妨礙被告之防禦及訴訟之終結者，不在此限，民事訴訟法第二百五十五條第
      一項第一款、第七款分別定有明文。查本件上訴人起訴事實為其所有系爭土地
      遭門牌號碼台北市○○○路○段五七巷一號建物無權占用，經原審至現場勘驗
      後追加上開建物增建人即被上訴人乙○○為被告，其請求之基礎事實應屬同一
      ，亦不甚妨礙被上訴人之防禦及訴訟之終結，揆諸首開法條規定，應予准許。
  二、被上訴人台灣省政府之法定代理人已於八十九年五月二十日變更為張博雅，經
      其聲明承受訴訟，有台灣省政府八十九年六月二十一日八九府公三字第一二六
      七三三號書函在卷可稽，核無不合。
  三、被上訴人財政部國有財產局未於最後言詞辯論期日到場，核無民事訴訟法第三
      百八十六條各款所列情形，爰依上訴人聲請，由其一造辯論而為判決。
乙、實體方面：
  一、上訴人起訴主張：坐落台北市○○區○○段一小段七二七號土地（下稱系爭土
      地）為上訴人所有，被上訴人省政府未經上訴人同意，占用原判決附圖Ａ部份
      所示、面積四十九點六七平方公尺系爭土地搭蓋建物作為宿舍，並交由其員工
      即被上訴人李蕙蘭使用，被上訴人李蕙蘭之夫即被上訴人乙○○亦未經上訴人
      同意，占用如附圖Ｂ部分所示、面積六十四點零五平方公尺系爭土地，搭蓋增
      建建物（即在Ａ部分建物增建）及附圖紅筆所示之磚砌水泥圍牆使用。系爭建
      物因精省已由被上訴人國有財產局接管，被上訴人係無權占有上訴人所有系爭
      土地，爰依民法第七六七條規定請求被上訴人拆屋還地（聲明第一項至第三項
      ），並依侵權行為及不當得利之法律關係給付上訴人所受相當於租金之損害金
      （聲明第四項）等情。
      被上訴人台灣省政府則以：系爭土地於重劃前地號為朱厝崙段一六０－四號，
      原為國私共有土地，嗣共有物分割全劃歸為國有，台灣省政府在其上興建門牌
      號碼台北市○○○路○段五七巷一號眷舍，交由員工即被上訴人李蕙蘭使用，
      其後因原共有人張園等向台灣省政府申請分割時短分之持分額予以補足，台灣
      省政府同意將原屬分割為公有之土地即上開一六０－四號及一六一－一三、一
      六二－九號三塊土地全部劃歸張園等所有，惟因其上有省有眷舍存在，故台灣
      省政府曾與張園等協議如要取得系爭土地應容忍地上之省有眷舍存在直到地上
      房屋省方不使用時再予交還。上訴人為張園之親友，應知上開協議猶予承買，
      就系爭土地上之省有眷舍應有容忍義務。又八十六年六月十二日點交系爭土地
      相鄰之台北市○○區○○街一小段七二八號土地予上訴人時，再一次兩造協議
      系爭土地須俟其上眷舍省方不使用時再予交還，上訴人同意並簽名在點交紀錄
      上，今李蕙蘭合法占有使用配住眷舍，台灣省政府自仍須使用系爭土地，上訴
      人自不能請求返還。再者依最高法院四十八年台上字第一四五七號判例，應認
      上訴人已默示同意被上訴人台灣省政府繼續使用系爭土地，台灣省政府既有權
      占有系爭土地，自無不當得利、侵權行為可言。
      被上訴人財政部國有財產局則以：系爭土地上原省有眷舍並未經財政部國有財
      產局接管，上訴人請求無理由。
      被上訴人李蕙蘭、乙○○則以：被上訴人李蕙蘭是經台灣省政府合法配住宿舍
      乙○○則係合法增建，並非無權占有等語，資為抗辯。
  二、查系爭台北市○○區○○段一小段七二七號土地於六十九年五月十五日重劃前
      地號為朱厝崙段一六０－四號，毗鄰之同小段七二八號土地重劃前為朱厝崙段
      一六一－一三號，一六０－四號土地係三十五年間承受自日本齊藤樹產業，四
      十年五月三日正式登記為二分之一國有由臺灣省公產管理處接管，二分之一仍
      屬新新奧業株式會社所有，新新奧業株式會社應有部分二分之一因改組而於四
      十三年十二月二十八日移轉登記予張園、張周查某、張伯勳、張許雪、張莞卿
      、張世昌、張詢卿等七人公同共有，嗣因共有物分割，於四十五年二月二十八
      日將一六０－四號土地全部劃歸為國有，由財政部國有財產局管理，並於五十
      二年十一月五日登記在案，被上訴人台灣省政府於民國三十九年在一六０－四
      號即系爭土地上興建門牌號碼台北市○○○路○段五七巷一號眷舍，於四十一
      年間配予其員工即被上訴人李蕙蘭使用；土地分割後，因共有人張園等分割面
      積不足，遂於四十九年二月十六日及九月二日再向台灣省政府申請分割時短分
      之應有部分應予補償，經協議台灣省政府同意將原分割為公有土地之一六０－
      四號、一六一－一三號及一六二－九號三塊土地全部劃歸張園等所有，嗣張園
      等人於五十五年四月十八日將系爭土地出賣予上訴人，並於同年十一月十四日
      將所有權移轉登記予上訴人等事實，有台北市中山區○○○段一六０－四號土
      地新舊地號土地登記謄本、共有人名簿、李蕙蘭戶籍謄本、系爭土地登記謄本
      在卷可稽，復為兩造所不爭執，堪信為真實。次查，上訴人主張系爭土地為其
      所有，門牌號碼台北市○○○路○段五七巷一號眷舍占用如原判決附圖Ａ、Ｂ
      、Ｃ部分所示之系爭土地，Ａ部分為原有眷舍建物，Ｂ部分為李蕙蘭之夫即乙
      ○○增建之建物，Ｃ部分則為庭院，業據提出土地登記謄本為證，並為被上訴
      人所不爭執，復經原審至現場履勘屬實，有勘驗筆錄及台北市中山地政事務所
      製作之土地複丈成果圖附卷可稽，以上事實堪認為實在。
  三、按以無權占有為原因，請求返還所有物之訴，被上訴人對上訴人就其物有所有
      權存在之事實無爭執，而僅以非無權占有為抗辯者，被上訴人對於其有權占有
      之事實，應負舉證責任。查被上訴人所有系爭房屋占用上訴人所有系爭土地業
      如前述，依上開說明，被上訴人自應就其取得占有係有正當權源之事實證明之
      。本件被上訴人省政府辯稱其為有權占有，無非以：(一)上訴人之前手張園等已
      與被上訴人台灣省政府協議被上訴人得使用系爭土地至其上房屋不使用為止，
      上訴人有承受前手容忍系爭土地上之公有眷舍之義務。(二)依最高法院四十八年
      台上字第一四五七號判例，應認上訴人已默許其繼續使用土地。(三)被上訴人台
      灣省政府於八十六年六月十二日點交台北市○○區○○街一小段七二八號土地
      予上訴人時，再一次與上訴人達成協議，系爭土地須俟其地上房屋（即建國北
      路一段五七巷一號）省方不使用時再予交還，上訴人同意並在點交紀錄上簽名
      為據。經查：
    (一)被上訴人台灣省政府辯稱：將系爭土地以補償為由移轉登記予張園等時，曾與
      渠等達成須容忍地上眷舍存在俟省方不使用為止之協議，上訴人自應承受前手
      之義務云云，固提出財政部國有財產局北區辦事處台財產北(三)字第０六一二
      二號稿、國有土地所有權移轉證明書、台灣省政府財政廳6.財產字第五七
      ０七九號函（原審卷第三七至三九頁）、臺灣省政府秘書處六十一年十二月二
      十八日秘事字第一三五七九八號函、及八十一年三月十三日秘事字第一五八六
      四○號書函（本院卷第一四四、一四五頁）為證，惟查財政部國有財產局北區
      辦事處台財產北(三)字第０六一二二號稿、國有土地所有權移轉證明書僅載明
      發還張園等朱厝崙段一六０－四號等國有土地以補償短分持分差額，並無關於
      其上省有眷舍如何處理之記載；至台灣省政府財政廳6.財產字第五七０七
      九號致上訴人函雖表示關於張園等申請對辦理公私共有土地分割時短少之持分
      額一案，業經該廳以11.財產字第四九六九四號通知核覆，且曾敘明一六０
      －四號土地地上秘書處建有房屋由該處及警務處職員居住，須俟該項房屋不使
      用時，始可交還，然被上訴人省府並未提出11.財產字第四九六九四號通知
      以資證明，已無從認定台灣省政府曾通知張園等上開事項並經張園等同意，且
      縱認台灣省政府曾與上訴人之前手張園等達成前揭協議，基於債之相對性原則
      ，該協議亦不能拘束非協議當事人之上訴人。至臺灣省政府秘書處六十一年十
      二月二十八日秘事字第一三五七九八號函、及八十一年三月十三日秘事字第一
      五八六四○號書函，內容雖有「俟其地上房屋省方不使用時再予交還」等語，
      惟係臺灣省政府本於答覆上訴人返還土地之申請書所為之單方陳述，既未經上
      訴人同意，亦尚不足以拘束上訴人，台灣省政府此部分所辯尚非可採。
    (二)按土地與房屋為各別之不動產，各得單獨為交易之標的，且房屋性質上不能與
      土地使用權分離而存在，亦即使用房屋必須使用該房屋之地基，故土地及房屋
      同屬一人，而將土地及房屋分開同時或先後出賣，其間雖無地上權設定，然除
      有特別情事，可解釋為當事人之真意，限於賣屋而無基地之使用外，均應推斷
      土地承買人默許房屋承買人繼續使用土地，最高法院固著有四十八年台上字第
      一四五七號判例可參。惟查系爭土地於移轉予張園等之前為國有，而坐落系爭
      土地上之系爭眷舍則為被上訴人台灣省政府所有，已如前述，則土地原所有人
      與房屋所有人為不同之公法人，與前開判例所謂「土地及房屋同屬一人」之要
      件顯不相符，自無該判例適用之餘地，是台灣省政府主張本件應認上訴人已默
      許台灣省政府繼續使用系爭土地等語，亦屬無據。
    (三)被上訴人台灣省政府另主張於八十六年六月十二日點交系爭土地相鄰之台北市
      中山區○○街○○段七二八號土地予上訴人時，曾與上訴人協議系爭土地須俟
      其上眷舍省方不使用時再交還乙節，業據台灣省政府提出經上訴人簽名之點交
      紀錄為證（原審卷第三六頁），復經證人即負責點交之省府秘書處人員莊水波
      及徐清霖證稱：伊等於八十六年六月十二日共同將建國北路一段五九號房屋點
      交與上訴人，該房屋與系爭土地毗鄰，點交時亦就系爭土地達成協議，須俟其
      上眷舍省方不再使用時再交還，伊等向上訴人說明清楚，上訴人無異議即在點
      交紀錄上簽名等語屬實（原審卷第一二五、一二六頁，八十九年七月十九日言
      詞辯論筆錄）。上訴人雖不否認其在該點交紀錄上簽名，惟辯稱：點交紀錄為
      與本案爭執之房地無關之文件；且點交紀錄之結論內容（即俟省方不再使用土
      地上眷舍時再予交還土地）未經上訴人同意，其內容不得拘束上訴人；又上訴
      人簽名之位置在點交紀錄「結論」之前，可證上訴人未同意該點交紀錄之「結
      論」；又點交紀錄並非點交現場作成之文書，點交現場並無打字機，故該點交
      紀錄之結論應係作成於點交之後，上訴人於簽名當時既無「結論」之內容，自
      不得謂上訴人已同意點交紀錄之結論；且點交紀錄對折，伊只看前面紀錄，不
      知背面還有結論；且上訴人當時出國未收到點交紀錄；又縱認上訴人應受該點
      交紀錄之拘束，亦不能証明上訴人同意被上訴人在八十六年六月之前之無權占
      有行為云云，惟查該點交紀錄除記載台北市○○○路○段五十九號眷舍之點交
      外，更有有關毗鄰之系爭眷舍之處理情形，自不能謂與系爭眷舍無關；且查點
      交紀錄全文雖均以打字製作，惟不能因現場無打字機即推測該點交紀錄之「結
      論」係在點交之後作成，証人莊水波、徐清霖既均証稱點交時已有該項結論，
      顯然該項結論係在點交之前即已打字完成，上訴人憑空推測，自屬無據；又點
      交紀錄對折乃公文歸檔時之必然現象，且經對折後仍可看到結論之前二行，尚
      難因此而謂點交時亦有對折致上訴人沒有看到結論；又上訴人雖於八十六年六
      月十九日出國，惟旋又於同年七月十日入境，有護照影本在卷可稽（原審卷第
      一八八之二頁），尚難認其未收到點交紀錄；又點交雖係在八十六年六月十二
      日所為，惟該點交結論明載「在未配售之前仍應遵照本府財政廳四十九年十一
      月二十六日財產字第四九六九四號通知規定，俟其地上房屋省方不使用時再交
      還」，上訴人既已在點交紀錄上簽名同意，自應自四十九年省府通知時起即受
      拘束，是上訴人所辯均無可採。
    (四)上訴人另辯稱：台灣省政府秘書處曾分別於八十七年十月十七日以秘事字第一
      六五七八四號書函及於八十八年三月三日以八八秘事字第八八０００二０一五
      八號書函通知被上訴人李蕙蘭請其務必於文到三個月內遷讓返還台北市○○○
      路○段五七巷一號省有眷舍，顯然被上訴人亦認其無占用上訴人土地之權源或
      已決定不使用系爭土地云云，固據其提出該兩書函為証（原審卷第一四○、一
      四一頁），惟細究上開二書函之內容及目的均僅止於臺灣省政府基於該眷舍主
      管機關之地位對其轄下之機關退休人員，為收回眷舍使用權之意思表示，臺灣
      省政府不僅從未自認無權占有上訴人之系爭土地，且亦無任何台灣省政府已不
      再或無需使用系爭土地之意思表示，況台灣省政府隨即於八十八年十月十八日
      以八八府秘字第一六一六八０書函回覆上訴人表示：「經本府詳細查證，有關
      本府經管建國北路一段五十七巷一號省有眷舍基地，因分割後曾與丙○○先生
      協議，俟地上房屋省方不使用時再予交還，．．．來函所述無權占用土地云云
      ，與事實不符」，有上開書函在卷足憑（原審卷第一八四、一八五頁），足証
      臺灣省政府經查証後始發現該機關退休人員仍有權使用該眷舍，尚難以台灣省
      政府未經查證前致被上訴人李蕙蘭請其遷讓眷舍函，遽認台灣省政府已不再使
      用系爭土地上之眷舍，簡言之，上訴人所主張之兩函件至多可解為臺灣省政府
      對其眷舍現使用人之搬遷催告函，其與上開返還系爭土地之條件是否成就，實
      無相涉。至上訴人所舉臺灣省政府八十年十一月二十日秘事字第一二二二○七
      號函（原審卷第一八○至一八三頁），僅係臺灣省政府陳報行政院略謂：七十
      三年處理本案時因作業疏忽，致核定為「現狀標售」，請求准予變更原核定，
      擬將土地交由土地所有權人收回等語，惟行政院是否核准變更原核定，則不得
      而知，縱認行政院有核准，亦須經辦理相關手續完成後始能將土地交還，尚難
      僅以該函即謂臺灣省政府早於七十三年即已不使用上訴人所有之土地，上訴人
      所辯均無可採。
    (五)上訴人另辯稱：縱認「點交紀錄」之結論經上訴人同意，但其同意使用之範圍
      絕不包括原判決附圖Ｂ部份及附圖Ｃ部份土地云云，惟依該點交紀錄之結論，
      並未限制上訴人同意之範圍僅限於附圖Ａ部分，故無論被上訴人乙○○嗣後增
      建之Ｂ部分建物是否有獨立之門戶，舉凡附圖Ａ、Ｂ、Ｃ部分既均在該眷舍所
      坐落之範圍內，自應均屬上訴人同意之範圍，上訴人所辯亦無可採。
  四、綜上所述，依上開點交紀錄所載，上訴人同意其所有系爭土地須俟其上建國北
      路一段五七巷一號眷舍台灣省政府已不使用時始須返還，而目前系爭眷舍仍有
      台灣省政府合法配住之員工即被上訴人李蕙蘭使用中，台灣省政府返還系爭土
      地之條件顯然尚未成就，被上訴人乙○○為被上訴人李蕙蘭之夫而共同居住在
      系爭眷舍，被上訴人占用系爭土地並非無法律上之正當權源，而被上訴人財政
      部國有財產局一再表明並未接管系爭眷舍，則上訴人起訴請求被上訴人等拆屋
      還地如訴之聲明第一至第三項所示，即非有據。又被上訴人既非無權占有上訴
      人所有系爭土地，則上訴人主張被上訴人侵害其所有權應構成侵權行為，且可
      能獲得相當於租金之不當得利，因而請求被上訴人給付損害賠償或不當得利如
      訴之聲明第四項所述，亦無理由，均應予駁回。
  五、原審為上訴人敗訴之判決，並駁回其假執行之聲請，並無不合。上訴意旨指摘
      原判決不當，求予廢棄改判，為無理由，應予駁回。
  六、據上論結，本件上訴為無理由，依民事訴訟法第三百八十五條第一項前段，第
      四百四十九條第一項、第七十八條，判決如主文。
中      華      民      國    九十      年      八      月      八      日
                                    民事第九庭
                                         審判長法  官  吳  謙  仁
                                               法  官  魏  大  喨
                                               法  官  林  樹  埔
右正本係照原本作成。
如不服本判決，應於收受送達後二十日內向本院提出上訴書狀，其未表明上訴理由者
，應於提出上訴後二十日內向本院補提理由書狀（均須按他造當事人之人數附繕本）
上訴時應提出委任律師或具有律師資格之人之委任狀；委任有律師資格者，另應附具
律師及格證書及釋明委任人與受任人有民事訴訟法第四百六十六條之一第一項但書或
第二項（詳附註）所定關係之釋明文書影本。
中      華      民      國    九十      年      八      月      八      日
                                               書記官  林  初  枝
附註：
民事訴訟法第四百六十六條之一（第一項、第二項）：
對於第二審判決上訴，上訴人應委任律師為訴訟代理人。但上訴人或其法定代理人具
有律師資格者，不在此限。
上訴人之配偶、三親等內之血親、二親等內之姻親，或上訴人為法人、中央或地方機
關時，其所屬專任人員具有律師資格並經法院認為適當者，亦得為第三審訴訟代理人
。


司法院資訊處製作；財團法人民間司法改革基金會備份。
